【裁判字號】    95,台上,2203
【裁判日期】    951004
【裁判案由】    清償借款
【裁判全文】
最高法院民事判決            九十五年度台上字第二二０三號
上  訴  人  第一商業銀行股份有限公司
法定代理人  丙 ○ ○
訴訟代理人  劉 輝 瑞律師
被 上訴 人  甲 ○ ○
            乙○○○
共     同
訴訟代理人  邱 聰 安律師
上列當事人間請求清償借款事件，上訴人對於中華民國九十四年
十一月三日台灣高等法院花蓮分院第二審判決（九十三年度重上
字第四六號），提起上訴，本院判決如下：
    主  文
原判決除假執行部分外廢棄，發回台灣高等法院花蓮分院。
    理  由
本件上訴人之法定代理人已變更為丙○○，茲據其聲明承受訴訟
，核無不合，應予准許，合先敘明。
次查上訴人主張：被上訴人乙○○○邀被上訴人甲○○為連帶保
證人，於民國八十七年十月二十八日向伊借款新台幣（下同）三
百五十萬元，同年十二月三十日借款一百萬元及四百萬元；嗣甲
○○邀乙○○○為連帶保證人，於九十年四月二十六日向伊借款
二百萬元，約定清償日期、利率，如原判決附表（下稱附表）二
到期日及年利率欄所示，並約定遲延償還本息時，逾期在六個月
以內者，按利率百分之十，逾期超過六個月者，按利率百分之二
十加付違約金。詎乙○○○，甲○○分別僅繳付本息至附表二繳
息迄日欄所示日期，依約均視為全部到期，計欠借款如附表一金
額欄所示，迄未清償。又被上訴人將印鑑章交張晉田保管，渠等
多次向伊借款，亦係由張晉田取款，上開借款，縱係張晉田冒被
上訴人名義所為，被上訴人亦應負表見代理之授權人責任等情。
依借款及連帶保證之法律關係，求為命被上訴人連帶給付如附表
一所示之金額、利息及違約金之判決。於第一審為其勝訴之判決
，被上訴人提起上訴後，上訴人以如認兩造間不成立借貸及保證
契約，伊得依不當得利之法律關係請求被上訴人返還所受領之上
開款項，乃將第一審所為聲明，列為先位聲明，並追加備位聲明
，求為命(一)被上訴人甲○○給付二百萬元，及自九十年十月二十
二日起至清償日止按年息百分之五計算之利息，(二)被上訴人乙○
○○給付八百四十萬元，及其中三百五十萬元自九十年九月二十
七日起，另四百萬元自九十年十月一日起，其餘九十萬元自九十
一年三月十五日起，均至清償日止按年息百分之五計算之利息之
判決。
被上訴人則以：系爭借款均係上訴人之職員張晉田冒伊等名義借
貸，雖上訴人將借款撥入伊等帳戶，惟均遭張晉田利用持有伊等
印章及存摺之機會提領，伊等並未向上訴人借款，亦未收到借款
，兩造間無借貸關係存在，也不生不當得利問題等語，資為抗辯
。
原審以：上訴人主張之事實，已據提出借據等件為證，被上訴人
就借據上印文之真正並不爭執，惟以前揭情詞置辯。查證人張晉
田證稱，被上訴人的印章及存摺均由其保管，系爭借款係由其填
寫借據領取款項，被上訴人並不知情等語，足證系爭借款係張晉
田假借被上訴人名義借貸。參以，依上訴人所提放款貸放傳票及
轉帳收入傳票所示，乙○○○於八十七年十月二十八日及同年十
二月三十日所借三百五十萬元及五百萬元，上訴人於當日存入其
帳戶後，隨即在同日領出。甲○○於九十年四月二十六日所借二
百萬元，上訴人於當日存入其帳戶後，亦在同日被提領，再比對
被上訴人帳戶內之其他存提款資料，系爭借款均遠超過被上訴人
平日交易之金額，益證系爭借款並非被上訴人借用。又上訴人主
張被上訴人與其之間之其他交易往來，均委由張晉田處理，並提
出借款一覽表、貸放傳票及存款取款條等件為證，雖經被上訴人
確認無誤。然系爭借款係由張晉田完成所有款項存入及提出之動
作，並未進入被上訴人保管中，難認上訴人已將借款交付被上訴
人。且上訴人無法舉證證明系爭借款是被上訴人委由張晉田向其
所借，況兩造之往來多半是由張晉田處理，張晉田是居於上訴人
履行輔助人的地位，非被上訴人之履行輔助人，上訴人主張被上
訴人應就張晉田之行為負表見代理之授權人責任，為無可採。綜
上所述，上訴人先位聲明，依借款及連帶保證之法律關係，請求
被上訴人連帶給付如附表一所示之金額、利息及違約金；備位聲
明，依不當得利之法律關係，請求被上訴人甲○○、乙○○○依
序給付二百萬元、八百四十萬元，及其利息，均非正當，不應准
許，因而廢棄第一審所為上訴人勝訴之判決，改判駁回其訴（原
判決主文漏未諭知駁回上訴人所追加之備位之訴）。
查原審一方面謂上訴人已將系爭借款撥入被上訴人之帳戶，一方
面又謂上訴人未將借款交付被上訴人，理由殊有矛盾，難謂無判
決理由矛盾之違法。次查，證人張晉田證稱：只有二百萬 (指甲
○○名義之借款）的那筆是我核對的，其他三筆都不是我核對的
等語（見一審卷(一)第一二七頁）。則張晉田就以被上訴人甲○○
名義所借之二百萬元借款部分，僅係負責核對資料，並非核准貸
款，就被上訴人乙○○○所借三筆借款，未曾經辦，原審認張晉
田就系爭貸款係屬上訴人之履行輔助人，亦有可議。末查民法第
一百六十九條規定之表見代理，係為保護第三人而設，本人如有
使第三人信以為其有以代理權授與他人之行為，而與該他人交易
，即應使本人負授權人之責任。被上訴人留存於上訴人之印鑑卡
上記載：玆將本人（即被上訴人）使用於各種票據、借據及一切
憑證之印鑑蓋於背面，並留存為據，同時聲明凡各種票據、借據
及一切憑證之印文與本留存印鑑相符，即生效力等語 (見一審卷
(一)第四九頁），而證人張晉田已證稱：甲○○、乙○○○的印章
及存摺，經常放在我這邊等語（見一審卷(一)第一二九頁），且兩
造間之其他交易往來，被上訴人均委由張晉田處理，為原審確定
之事實。被上訴人既將印鑑章交張晉田保管，其以往向上訴人借
款，亦均由張晉田使用該印鑑章以被上訴人名義簽立借據，辦理
借款，似此情形，自足使上訴人信其曾以代理權授與張晉田。果
爾，縱系爭借據係張晉田擅自使用被上訴人印鑑章簽蓋屬實，能
否謂被上訴人無須就張晉田之行為負表見代理之授權人責任，並
非無疑。原審就此未詳加審究，徒以前揭理由，就先位之訴部分
為上訴人敗訴之判決，尚嫌速斷。上訴人先位之訴有無理由，既
尚待事實審調查審認，則備位之訴自應併予廢棄。上訴論旨，指
摘原判決違背法令，求予廢棄，為有理由。
據上論結，本件上訴為有理由。依民事訴訟法第四百七十七條第
一項、第四百七十八條第二項，判決如主文。
中    華    民    國  九十五  年    十    月    四    日
                      最高法院民事第一庭
                          審判長法官  林  奇  福
                                法官  陳  國  禎
                                法官  陳  重  瑜
                                法官  黃  義  豐
                                法官  簡  清  忠
      本件正本證明與原本無異
                                      書  記  官
中    華    民    國  九十五  年    十    月   十八   日
                                                      Ｍ


司法院資訊處製作；財團法人民間司法改革基金會備份。
